臺灣新北地方法院民事判決
111年度訴字第228號
原      告  吳語渲  


訴訟代理人  胡書瑜律師
被      告  李啓能  
            李佾蒼  
            李奇璋  
兼 上 三人
訴訟代理人  李偉鈞  
被      告  王陳妙玉
上列當事人間請求塗銷抵押權事件，經本院於民國111年5月16日
言詞辯論終結，判決如下：
    主  文
一、被告李啓能、李佾蒼、李奇璋、李偉鈞應將如附表所示不動
    產，以新北市新莊地政事務所於民國71年6月14日莊登字第0
    15211號所設定擔保債權總金額本金最高限額新臺幣（下同
    ）100 萬元、存續期間自71年6月1日至71年7月31日止之本
    金最高限額抵押權登記予以塗銷。
二、被告王陳妙玉應將如附表所示不動產，以新北市新莊地政事
    務所於民國72年9月29日莊登字第022299號所設定擔保債權
    總金額本金最高限額100萬元、存續期間自72年6月1日至73
    年5月31日止之本金最高限額抵押權登記予以塗銷。
三、訴訟費用由被告李啓能、李佾蒼、李奇璋、李偉鈞連帶負擔
    50%，餘由原告負擔。
    事實及理由
壹、程序事項：
一、按因不動產之物權或其分割或經界涉訟者，專屬不動產所在
    地之法院管轄；其他因不動產涉訟者，得由不動產所在地之
    法院管轄；民事訴訟法第10條定有明文。次按請求塗銷土地
    之抵押權設定登記，顯在行使土地所有人之除去妨害請求權
    ，自係因不動產物權涉訟，應專屬該不動產所在地法院管轄
    （最高法院86年度台上字第1421號判決意旨參照）。查本件
    原告請求塗銷抵押權設定登記之不動產坐落新北市五股區，
    揆諸前揭說明，應由本院專屬管轄，合先敘明。
二、次按人之權利能力，始於出生，終於死亡；有權利能力者，
    有當事人能力，民法第6條、民事訴訟法第40條第1項分別定
    有明文。卓翠蓮於106年4月1日即起訴前已死亡，自已無當
    事人能力，依法應由卓翠蓮法定繼承人繼承，故原告起訴理
    應將卓翠蓮之繼承人李啓能、李佾蒼、李奇璋、李偉鈞等人
    列為被告，惟原告仍將卓翠蓮列為被告，嗣於起訴後查明卓
    翠蓮已於起訴前死亡，乃變更追加李啓能、李佾蒼、李奇璋
    、李偉鈞等人為被告，並撤回對於卓翠蓮之起訴等情，有除
    戶謄本、繼承系統表、全體繼承人戶籍謄本及言詞辯論筆錄
    在卷可稽（本院卷第101頁、第129至133頁、第156頁），此
    部分應解為對訴訟當事人起訴時之補正，故訴訟當事人之被
    告係為李啓能、李佾蒼、李奇璋、李偉鈞等人（下稱李啓能
    等4人），並無所謂訴之變更、追加、撤回問題，先予敘明
    。
三、再按訴訟繫屬中為訴訟標的之法律關係，雖移轉於第三人，
    於訴訟無影響，民事訴訟法第254 條第1項定有明文。而在
    訴訟繫屬中，訴訟當事人雖讓與其實體法上之權利，惟為求
    訴訟程序之安定，以避免增加法院之負擔，並使讓與之對造
    能保有原訴訟遂行之成果，本於當事人恆定主義之原則，該
    讓與人仍為適格之當事人，自可繼續以其本人之名義實施訴
    訟行為，此乃屬於法定訴訟擔當之一種（最高法院101年度
    台聲字第1367號裁定意旨參照）。本件原告於110年11月15
    日起訴，嗣於111年3月22日將其所有如附表所示不動產（下
    稱系爭不動產）之所有權以買賣為原因移轉登記予訴外人齊
    家瑤等情，有本院收文日期章蓋於起訴狀，建物登記公務用
    謄本在卷可稽（本院卷第11頁、第177至183頁），依前揭規
    定及說明，原告將系爭不動產物權所為移轉，對於本件訴訟
    不生影響，原告仍得繼續以其本人名義實施訴訟行為。
四、被告王陳妙玉未於言詞辯論期日到場，核無民事訴訟法第38
    6條所列各款情形，爰依原告之聲請，由其一造辯論而為判
    決。
貳、實體事項：
一、原告主張：原告所有系爭不動產由訴外人黃文富於71年6月1
    4日設定抵押權予卓翠蓮，擔保黃文富借款債權100萬元（系
    爭土地設定之權利範圍為1/2，系爭建物設定之權利範圍為
    全部），存續期間為71年6月1日至同年7月31日(下稱系爭A
    抵押權)；黃文富及其所經營之達宏工業有限公司（現已解
    散)於72年9月29日設定抵押權予被告王陳妙玉，擔保黃文富
    及達宏工業有限公司借款債權100萬元（系爭土地設定之權
    利範圍為1/2，系爭建物設定之權利範圍為全部），存續期
    間為72年6月1日至73年5月31日(下稱系爭B抵押權，與系爭A
    抵押權合稱系爭抵押權)。系爭A抵押權及系爭B抵押權各擔
    保之借款債權，分別於71年7月31日及73年5月31日屆清償期
    ，且各借款債權分別於86年7月31日、88年5月31日即已罹於
    請求權時效，時效消滅完成迄今亦已逾5 年。被告就系爭抵
    押權所擔保之債權時效消滅後，已逾行使抵押權5年之除斥
    期間，系爭抵押權應已消滅。爰依民法第767條第1項中段規
    定，提起本件訴訟等語。並聲明如主文第一、二項所示。
二、被告李啓能等4人則以：原告自始至終未提及設定抵押權所
    擔保黃文富之借款是否已清償完畢，卓翠蓮已仙逝多年無從
    知悉債務是否逾時效屆至時曾向黃文富請求清償。原告並未
    提出證據證明借款未曾請求清償之事實，原告主張系爭抵押
    權已無所擔保之債權存在，即難以採認。卓翠蓮與黃文富間
    債權債務關係，因年代久遠，且卓翠蓮資料都在上海，目前
    無法提出等語，資為抗辯。並聲明：原告之訴駁回。
三、被告王陳妙玉未於言詞辯論期日到場，據其提出之書狀所為
    之陳述如下：被告王陳妙玉就原告訴之聲明第二項部分予以
    認諾，且原告所提證據均不爭執。原告受贈系爭不動產之所
    有權已明知含有債務存在，依社會常情自應找債權人即王陳
    妙玉尋求協調解決，卻在債權人全無信息下，輕率提告債權
    人應予塗銷抵押權，並要債權人負擔訴訟費用，有違社會常
    情。王陳妙玉早已將本件抵押權債務做為呆帳化消，因而迄
    未聲請法院拍賣系爭不動產求償，原告恩將仇報，不知感念
    前來請求配合辦理塗銷抵押權，反而以時效消滅，惡意訴諸
    法律，有失情理與人性尊嚴。原告為債務人不求友善處理，
    咨意興訟浪費司法資源，違心背德，當予可歸責。對本件債
    權不存在之訴，王陳妙玉認諾，但訴訟費用，非債權人之過
    ，懇請法院裁判由原告自行負擔，並予以告誡等語，資為抗
    辯。
四、本院之判斷：   
㈠、按當事人主張有利於己之事實者，就其事實有舉證之責任，
    民事訴訟法第277條前段定有明文。經查，原告主張之事實
    業據提出系爭不動產登記第一類謄本、彰化商業銀行抵押權
    設定契約書等件足證（本院卷第19至39頁），應堪採信。被
    告李啓能等4人雖抗辯其等被繼承人卓翠蓮與黃文富間有系
    爭A抵押權擔保之債權存在，且擔保債權於時效屆至前有請
    求債務人清償之事實等語。惟被告李啓能等4人並未就上開
    有利於己之事實，提出任何具體事證供本院審酌及調查，揆
    諸上述說明，自難認被告李啓能等4人，已盡舉證責任。因
    此，本院自無從為有利於李啓能等4人有利之認定。
㈡、次按最高限額抵押權所擔保之原債權，除本節另有規定外，
    因約定之原債權確定期日屆至而確定；最高限額抵押權所擔
    保之債權，其請求權已因時效而消滅，如抵押權人於消滅時
    效完成後，5 年間不實行其抵押權者，該債權不再屬於最高
    限額抵押權擔保之範圍，96年3月28日修正公布、同年9月28
    日施行之民法第881條之12第1項第1款、字881條之15分別定
    有明文。上開規定，依民法物權編施行法第17條，於民法物
    權編修正施行前設定之最高限額抵押權，亦適用之。而最高
    限額抵押權確定後，即成為普通抵押權，其從屬性因而回復
    ，其所擔保之債權即為確定時存在且於不逾最高限額之擔保
    範圍內為特定債權（最高法院91年度台上字第641號判決意
    旨參照）。又以抵押權擔保之債權，其請求權已因時效而消
    滅，如抵押權人於消滅時效完成後，5年間不實行其抵押權
    者，其抵押權消滅，民法第880條規定亦定有明文。再按清
    償期，除法律另有規定或契約另有訂定，或得依債之性質或
    其他情形決定者外，債權人得隨時請求清償，債務人亦得隨
    時為清償；請求權，因15年間不行使而消滅；消滅時效，自
    請求權可行使時起算，民法第315條、第125條前段、第128
    條第1項分別定有明文。經查，系爭抵押權之抵押權設定登
    記案件雖已逾法定保存年限而業已銷毀等情，有新北市新莊
    地政事務所111年2月15日函文附卷可稽（本院卷第103頁）
    。惟觀諸系爭不動產第一類登記謄本之記載，系爭A抵押權
    所擔保債權之約定存續期間為71年6月1日至同年7月31日；
    系爭B抵押權所擔保債權約定存續期間為71年6月1日至73年5
    月31日等情，有土地及建物登記第一類謄本附卷可參（本院
    卷第19至29頁）。足證系爭抵押權之存續期間均已屆至，亦
    即系爭抵押權所擔保之債權業已確定，且被告李啓能等4人
    自71年7月31日起、被告王陳妙玉自73年5月31日起，均已可
    行使系爭A抵押權、B抵押權所擔保之債權請求權，系爭A抵
    押權、B抵押權所擔保之債權請求權則分別於86年7月31日及
    88年5月31日已時效完成，而被告李啓能等4人並未舉證證明
    系爭A抵押權所擔保之債權請求權有時效中斷之時效尚未完
    成之事由；被告王陳妙玉則不爭執系爭B抵押權所擔保之債
    權請求權已時效完成。是依目前卷內事證，堪信原告主張系
    爭抵押權擔保之債權請求權均已時效完成乙節，應屬事實。
    次查，卓翠蓮或被告王陳妙玉於系爭抵押權所擔保之債權請
    求權消滅時效完成後5年內即91年7月31日或93年5月31日前
    ，依異動索引所載，復無曾經實行抵押權之相關紀錄，是依
    民法第881條之15、第880條規定，系爭抵押權均已消滅。則
    原告主張系爭抵押權業已因除斥期間經過而消滅等情，即堪
    採信。
㈢、再按所有人對於妨害其所有權者，得請求除去之，民法第767
    條第1項中段定有明文。系爭抵押權擔保之債權請求權均已
    罹於時效而消滅，卓翠蓮或被告王陳妙玉亦未於該債權請求
    權消滅時效完成後5年內實行其抵押權，系爭抵押權均已因
    除斥期間完成而消滅。惟系爭抵押權登記仍繼續存在系爭不
    動產上，自屬對原告就系爭不動產之所有權行使造成妨害，
    從而，原告本於系爭不動產所有權人地位，依據民法第767
    條第1項中段規定，請求被告李啓能等4人應將系爭A抵押權
    登記予以塗銷、被告王陳妙玉應將系爭B抵押權登記予以塗
    銷，均為有理由，應予准許。
㈣、末按繼承人自繼承開始時，除本法另有規定外，承受被繼承
    人財產上之一切權利、義務。但權利、義務專屬於被繼承人
    本身者，不在此限，民法第1148條定有明文；是以權利人訴
    請塗銷「某某」名義之地上權登記部分，倘該人已死亡，該
    地上權因尚未辦畢繼承登記，惟該人生前已負有塗銷登記之
    義務，即可逕行請求該人之繼承人直接辦理塗銷其名義之登
    記，無由其繼承人辦理繼承登記後，再辦理塗銷登記之必要
    。又抵押權人死亡，其繼承人概括繼受其權利義務，未經繼
    承登記前，固不得處分其繼承之抵押權，惟抵押人已清償債
    權而使主債權消滅時，基於抵押權之從屬性，抵押權亦隨之
    消滅，此與民法第759條之「處分行為」尚屬有別，故抵押
    權人無須辦理繼承登記，即得出具證明書由債務人憑證請求
    塗銷已因法定事由消滅之抵押權設立登記。再者，抵押權逾
    民法第880條規定之5年除斥期間後，其抵押權本即已歸於消
    滅，如該抵押權人死亡，其繼承人不僅無繼承其抵押權之可
    言，且負塗銷抵押權登記之義務。故抵押人如以抵押權人之
    繼承人為被告訴請塗銷抵押權登記時，該抵押權既已消滅，
    自無須先辦抵押權繼承登記，始准許塗銷登記(最高法院91
    年度台上字第1350號判決要旨、內政部90年5月9日台內中地
    字第9006984號函、司法院74年2月25日(74)廳民一字第118
    號函參照)。本件系爭A抵押權已於91年7月31日因抵押權人
    卓翠蓮未實行抵押權而消滅。而卓翠蓮於106年4月1日死亡
    ，有除戶謄本在卷可稽(本院卷第101頁)，則被告李啓能等4
    人於106年4月1日卓翠蓮死亡而發生繼承時，系爭抵押權早
    已消滅，依照上開說明，卓翠蓮並無系爭A抵押權可為被告
    李啓能等4人所繼承，被告李啓能等4人係繼承卓翠蓮塗銷系
    爭A抵押權之義務。因此，被告李啓能等4人自不必先辦理系
    爭A抵押權繼承登記，始准許塗銷登記，附此敘明。
五、結論：原告依民法第767條第1項中段規定，請求被告李啓能
    等4人應將系爭A抵押權予以塗銷、被告王陳妙玉應將系爭B
    抵押權予以塗銷，均為有理由，應予准許。
六、本件事證已臻明確，兩造其餘之攻擊或防禦方法及所用之證
    據，經本院斟酌後，認為均不足以影響本判決之結果，爰不
    逐一論列，附此敘明。
七、據上論結，本件原告之訴為有理由，因此判決如主文。　　
中    華    民    國  111     年     6    月   15    日 
                  民事第七庭    法　官　王婉如
以上正本係照原本作成。
如對本判決上訴，須於判決送達後20日內向本院提出上訴狀。如
委任律師提起上訴者，應一併繳納上訴審裁判費。
中　　華　　民　　國　　111 　年　　6 　　月　　15　　日
                                書記官  鄔琬誼
附表
土地標示        編號      面積 (㎡) 權利 範圍  縣市 鄉鎮市區 段 地號    1 新北市 五股區 登林段 661  168.34 全部 

建物標示     編號 建號 基地坐落 建物面積 (㎡) 權利 範圍   建物門牌   1 新北市○○區○○段000○號 新北市○○區○○段000地號 一層層次面積：69.7 平台：3.74 騎樓：17.02  全部   新北市○○區○○路000號   2 新北市○○區○○段000○號 新北市○○區○○段000地號 二層次面積：86.72 陽台：3.74  全部   新北市○○區○○路000號2樓